臺灣新竹地方法院刑事判決　　　　　　　　100年度易字第39號
公　訴　人　臺灣新竹地方法院檢察署檢察官
被　　　告　黃明光
　　　　　　江建雄
　　　　　　李勝強
上列被告因重利案件，經檢察官提起公訴（98年度偵字第5850號
），被告均於本院準備程序中就被訴事實為有罪之陳述，經本院
告知簡式審判程序意旨，並聽取公訴人、被告之意見後，裁定改
依簡式審判程序審理，並判決如下：
    主  文
黃明光共同犯重利罪，累犯，處有期徒刑肆月，如易科罰金，以
新臺幣壹仟元折算壹日，減為有期徒刑貳月，如易科罰金，以新
臺幣壹仟元折算壹日。又共同犯重利罪，累犯，處有期徒刑參月
，如易科罰金，以新臺幣壹仟元折算壹日。又共同犯重利罪，累
犯，處有期徒刑參月，如易科罰金，以新臺幣壹仟元折算壹日。
又共同犯重利罪，累犯，處有期徒刑參月，如易科罰金，以新臺
幣壹仟元折算壹日，扣案如附表二編號1 所示之物，應予沒收。
應執行有期徒刑伍月，如易科罰金，以新臺幣壹仟元折算壹日，
扣案如附表二編號1所示之物，應予沒收。
江建雄共同犯重利罪，處拘役肆拾日，如易科罰金，以新臺幣壹
仟元折算壹日。
李勝強共同犯重利罪，處拘役貳拾日，如易科罰金，以新臺幣壹
仟元折算壹日，扣案如附表二編號1 所示之物，應予沒收。
    事  實
一、黃明光於民國94年間，因犯妨害風化案件，經本院以94年度
    竹簡字第566號判決判處有期徒刑3月確定，於94年12月10日
    縮刑期滿執行完畢。詎其不知悔改，旋於94年間起，擔任設
    於新竹市○○區○○路94號「京華當鋪」之實質負責人，並
    雇用康輝助（另由臺灣新竹地方法院檢察署檢察官偵辦中）
    、江建雄（任職期間自96年中旬至97年7 、8 月間）、李勝
    強（任職期間自96年起至98年6 月間）、及其他數名真實姓
    名年籍不詳之成年人為業務人員，負責招攬客戶向當鋪借貸
    及向各該客戶催收帳款等事務。黃明光基於牟取與原本顯不
    相當之重利之犯意，分別與康輝助、江建雄、3 名真實姓名
    年籍不詳受僱於「京華當鋪」之成年人及李勝強，基於犯意
    之聯絡（犯意聯絡情形詳如附表「承辦人（共犯）」欄之記
    載），趁如附表一所示之羅仕榮、張清翔、陳諮誼（原名陳
    淑芬，於92年9 月26日改名為陳筠妡，再於96年7 月31日改
    名為陳淑芬，嗣於98年7 月6 日再改名為陳諮誼，以下均稱
    陳諮誼）、林國權等人因急迫需錢孔急，分別由附表一編號
    1 至4 所示之承辦人以「京華當鋪」之名義，於附表一各編
    號所示之時、地，將各編號所示數額之金錢，貸予各編號所
    示之人，並要求借款人以附表一各編號所示之方式為擔保，
    共同收取如附表各編號所示與原本顯不相當之重利。嗣經警
    於98年6 月4 日，持本院核發之搜索票前往「京華當鋪」搜
    索，扣得如附表二所示之物，始循線查悉上情。
二、案經新竹市警察局移送臺灣新竹地方法院檢察署檢察官偵查
    起訴。
    理  由
一、按刑事訴訟法第273 條之1 第1 項規定除被告所犯為死刑、
    無期徒刑、最輕本刑為3 年以上有期徒刑之罪或高等法院管
    轄第一審案件者外，於審判期日前之程序進行中，被告先就
    被訴事實為有罪之陳述時，審判長得告知被告簡式審判程序
    之旨，並聽取當事人、代理人、辯護人及輔佐人之意見後，
    裁定進行簡式審判程序。又簡式審判程序之證據調查，不受
    刑事訴訟法第159 條第1 項、第161 條之2 、第161 條之3
    、第163 條之1 及第164 條至第170 條規定之限制，刑事訴
    訟法第273 條之2 亦定有明文。經查，本件被告黃明光、江
    建雄、李勝強被訴重利案件，非前開不得進行簡式審判程序
    之案件，經被告3 人於本院準備程序時就被訴事實為有罪之
    陳述，且經本院告知被告3 人簡式審判程序之旨，聽取被告
    3 人及檢察官之意見後，爰依上開刑事訴訟法第273 條之1
    第1 項之規定，當庭裁定改依簡式審判程序審判之，是其證
    據之調查，自不受刑事訴訟法第159 條第1 項、第161 條之
    2 、第16 1條之3 、第163 條之1 及第164 條至第170 條規
    定之限制，合先敘明。
二、訊據被告黃明光、江建雄及李勝強於本院準備程序均就事實
    欄一、即附表一所載犯行自白認罪，核與證人即被害人羅仕
    榮於本院審理、偵訊、警詢中之證述、指訴（見本院100 年
    度易字第39號卷第43至47頁，臺灣新竹地方法院檢察署98年
    度偵字第5850號偵查卷【以下簡稱偵查卷】第71至73頁、第
    124 至125 頁、第12之1 至13頁）、證人即被害人張清翔於
    警詢、偵訊中之指訴、證述（偵查卷影本第14至16頁、第10
    0 至103 頁、第132 至135 頁、第108 至111 頁）、證人即
    被害人陳諮誼於警詢、偵訊中之指訴、證述（偵查卷第17至
    18頁、第67至70頁、第88至89頁）、證人即被害人林國權於
    警詢、偵訊中之指訴、證述（見本院99年度審易字第454 號
    卷第87至88頁、偵查卷第74至76頁）、證人即被害人陳諮誼
    之兄陳國雄於警詢、偵訊中之陳述、證述（見偵查卷第21至
    22頁、第61至63頁）、證人即被害人陳諮誼之夫曾世面於警
    詢中之陳述（見偵查卷第19至20頁）、證人即被害人張清翔
    之友人王志翔於偵訊中之證述（見偵查卷第100 至103 頁、
    第132 至135 頁、第108 至111 頁）、證人即「京華當舖」
    會計黃淑芳於警詢、偵訊中之陳述、證述（見偵查卷第11至
    12頁、第116 頁）大致相符，另有本院98年度聲搜字第391
    號搜索票1 紙、新竹市警察局98年6 月4 日下午3 時40分起
    至4 時30分止搜索扣押筆錄、扣押物品目錄表各1 份、本院
    99年12月8 日下午5 時公務電話紀錄表、100 年3 月11日上
    午11時2 分公務電話紀錄表各1 份（本院99年度審易字第45
    4 號卷第90頁，本院100 年度易字第39號卷第24頁）在卷可
    參及附表二編號1 至9 所示之物在案可佐，本件被告3 人具
    任意性之自白與事實相符，堪以採信，應予依法論科。
二、核被告黃明光、江建雄、李勝雄所為，均係犯刑法第344 條
    之重利罪。被告黃明光與另案被告康輝助間就附表一編號1
    之犯行，與被告江建雄間就附表一編號2 之犯行，與姓名年
    籍不詳之成年男子3 人就附表一編號3 之犯行，與被告李勝
    雄就附表一編號4 之犯行，有犯意之聯絡及行為分擔，均應
    論以共同正犯。被告黃明光所犯上開4 罪，犯意各別，行為
    不同，應予分論併罰，而被告江建雄、李勝雄僅就各自犯行
    ，論以1 罪。另被告黃明光前因犯妨害風化案件，經本院以
    94年度竹簡字第566 號判決判處有期徒刑3 月確定，於94年
    12月10日縮刑期滿執行完畢等情，有臺灣高等法院被告全國
    前案紀錄表在卷可證，於5 年以內故意再犯本件有期徒刑以
    上之4 罪，俱為累犯，均應依刑法第47條第1 項之規定加重
    其刑。爰審酌被告黃明光、江建雄、李勝強不思以合法之途
    徑獲取金錢，為本件重利犯行，影響社會經濟秩序，被告黃
    明光前已有2 次犯重利罪之前科紀錄、而被告江建雄、李勝
    強前無犯重利罪之前科，此有臺灣高等法院被告前案紀錄表
    3 份在卷可稽，且被告黃明光為京華當舖之實際負責人，而
    被告江建雄、李勝強則係受雇於被告黃明光，渠等分工項目
    、犯行之時間及所得利益不同，暨犯後均坦承犯行之態度等
    一切情狀，分別量處如主文第1 項、第2 項、第3 項所示之
    刑，並均諭知如易科罰金之折算標準，以資懲儆。另被告黃
    明光所犯附表一編號1 犯行時間係在96年4 月24日以前，所
    犯復非中華民國九十六年罪犯減刑條例第3 條列舉不予減刑
    之罪名，爰併依中華民國九十六年罪犯減刑條例第2 條第1
    項第3 款、第7 條、第9 條之規定，於判決時同時諭知減其
    宣告刑期2 分之1 ，同時依原宣告刑諭知易科罰金之折算標
    準為相同之諭知，並與其於附表一編號2至4所示之罪，定其
    應執行之刑，及諭知如易科罰金之折算標準。
三、扣案如附表二編號1 所示之物，為被告黃明光所有，且係供
    被告黃明光、李勝強為附表一編號4 重利犯行所用，業據被
    告黃明光供述在卷（見偵查卷第4 頁背面），應依刑法第38
    條第1 項第2 款之規定，於被告黃明光、李勝強該罪項下諭
    知沒收。至於附表二編號2 至8 所示之物，雖分屬被告黃明
    光、江建雄犯重利罪所得之物，但性質上係被害人供清償債
    務之憑證及擔保，被害人依法自得請求返還（最高法院92年
    度台上字第2923號判決參照），故所有權尚不屬於被告黃明
    光、江建雄，自不得宣告沒收，另附表二編號9 至11所示之
    物，無積極證據足認為犯本件犯行所得或所用之物，又非屬
    違禁物，亦不予宣告沒收，併此敘明。
四、另被告3 人行為後，刑法第41條業於98年1 月21日修正，增
    列第41條第2 項至第8 項；復於98年12月30月將(1)第41條第
    1 項、第3 項「受六個月以下有期徒刑」修正為「受六月以
    下有期徒刑」、第8 項「逾六個月者」修正為「逾六月者」
    ，(2)第1 項及第4 項「確因不執行所宣告之刑」之規定，分
    別修正為「易科罰金」及「易服社會勞動」，(3)第7 項之「
    裁判」二字刪除，(4)並依大法官會議第662 號解釋修正第41
    條第8 項，並增列第9 項、第10項，惟修正後刑法第41條第
    1 項規定之實質內容並無改變，應依一般法律適用原則，逕
    行適用裁判時法即修正後之刑法第41條第1 項規定，併予敘
    明。
據上論斷，應依刑事訴訟法第273 條之1 第1 項、299 條第1 項
前段，刑法第28條、第344 條、第47條第1 項、修正後第41條第
1 項前段、第51條第5 款、第38條第1 項第2 款，刑法施行法第
1 條之1 第1 項、第2 項前段，中華民國九十六年罪犯減刑條例
第2 條第1 項第3 款、第7 條、第9 條，判決如主文。
本案經檢察官劉得為到庭執行職務。
中    華    民    國   100    年    6     月    2     日
                  刑事第四庭  法  官  張詠晶
以上正本證明與原本無異。
如不服本判決應於收受本判決後10日內向本院提出上訴書狀，上
訴書狀應敘述具體理由。上訴書狀未敘述上訴理由者，應於上訴
期間屆滿後20日內補提理由書狀於本院「切勿逕送上級法院」。
                              書記官  蕭汝芳
中    華    民    國   100    年    6     月    2     日
 附表一：
 ┌─┬───┬────┬────┬───┬─────────┬──────────┬───┐
 │編│借款人│借款時間│借款地點│借款金│擔保方式          │計息方式及繳息狀況  │承辦人│
 │號│即被害│        │        │額（單│                  │                    │（共犯│
 │  │人    │        │        │位：新│                  │                    │）    │
 │  │      │        │        │臺幣）│                  │                    │      │
 ├─┼───┼────┼────┼───┼─────────┼──────────┼───┤
 │1 │羅仕榮│95年11月│羅仕榮設│20萬元│羅仕榮及其妻林文姬│月息6  分（即年息72%│康輝助│
 │  │      │20日    │於新竹市│      │各簽發如附表二編號│），先預扣第1 期利息│      │
 │  │      │        │東大路1 │      │2 、3 所示之借款收│12000 元，另由康輝助│      │
 │  │      │        │段39巷17│      │據及本票，並影印如│於95年12月，在明新科│      │
 │  │      │        │號2 樓之│      │附表二編號2 、3 所│技大學，向羅仕榮收取│      │
 │  │      │        │住處    │      │示證件影本，交付予│1 期利息12000 元，此│      │
 │  │      │        │        │      │康輝助。          │後羅仕榮並未繳息，亦│      │
 │  │      │        │        │      │                  │未還清本金。        │      │
 ├─┼───┼────┼────┼───┼─────────┼──────────┼───┤
 │2 │張清翔│96年6 月│新竹市香│8萬元 │張清翔簽發面額8 萬│月息10分（年息120%  │江建雄│
 │  │      │7 日    │山區內湖│      │元之借據、本票各1 │），先預扣第1 期利息│      │
 │  │      │        │路94號「│      │紙（均未扣案），交│8000元，當月即還清本│      │
 │  │      │        │京華當鋪│      │付予江建雄。      │金。                │      │
 │  │      │        │」內    │      │                  │                    │      │
 ├─┼───┼────┼────┼───┼─────────┼──────────┼───┤
 │3 │陳諮誼│96 年7月│新竹市鐵│8萬元 │陳諮誼及其夫曾世面│月息5 分（年利60% ）│真實姓│
 │  │      │4日     │道路 2段│      │、其兄陳國雄各簽發│，預扣第1 期利息5000│名年籍│
 │  │      │        │與湳雅街│      │如附表二編號4  至6│元；於96年8 月，由陳│不詳之│
 │  │      │        │口「宏源│      │所示之借款收據及本│諮誼委託友人顏義雄轉│員工成│
 │  │      │        │日式料理│      │票，並影印如附表二│交利息4000元；再於96│年男子│
 │  │      │        │店」    │      │編號4 至6 所示證件│年9 月間，由京華公司│3人 。│
 │  │      │        │        │      │影本交付予「京華當│雇用真實姓名年籍不詳│      │
 │  │      │        │        │      │鋪」之業務姓名年籍│之成年人至「宏源日式│      │
 │  │      │        │        │      │不詳之成年男子3 人│料理店」收取1 期利息│      │
 │  │      │        │        │      │。                │4000元及全部本金。  │      │
 ├─┼───┼────┼────┼───┼─────────┼──────────┼───┤
 │4 │林國權│97 年6月│新竹市香│3 萬元│林國權及其妻子許金│月息4 分（年利48% ）│李勝強│
 │  │      │14日    │山區內湖│      │花各簽發如附表二編│，預扣第1 期利息1200│      │
 │  │      │        │路94號「│      │號7至8所示之借款收│元，再於97年7 月至12│      │
 │  │      │        │京華當鋪│      │據及本票，並影印如│月間，林國權每月均前│      │
 │  │      │        │」內    │      │附表二編號7 至8 所│往「京華當鋪」繳納1 │      │
 │  │      │        │        │      │示證件影本交付予李│期利息1200元，於同年│      │
 │  │      │        │        │      │勝強。            │12月20日還清本金。  │      │
 │  │      │        │        │      │                  │                    │      │
 │  │      │        │        │      │                  │                    │      │
 │  │      │        │        │      │                  │                    │      │
 │  │      │        │        │      │                  │                    │      │
 └─┴───┴────┴────┴───┴─────────┴──────────┴───┘
附表二
┌──┬───────────┬──────┐
│編號│物品名稱及數量        │備註欄      │
├──┼───────────┼──────┤
│ 1  │被害人林國權之貸款客戶│如偵查卷第28│
│    │資料表影本1 張        │頁          │
├──┼───────────┼──────┤
│ 2  │被害人羅仕榮於95年11月│如偵查卷第29│
│    │20日書立之借款收據（20│至30頁      │
│    │萬元）影本1 張、於95年│            │
│    │11月20日簽立票號：TH  │            │
│    │NO.556464 號（票面金額│            │
│    │：20萬元）本票影本1 張│            │
│    │及被害人羅仕榮之國民身│            │
│    │分證正反面影本1 份    │            │
├──┼───────────┼──────┤
│3   │被害人羅仕榮之妻林文姬│如偵查卷第31│
│    │於95年11月20日書立之借│至32頁      │
│    │款收據（20萬元）影本1 │            │
│    │張、於95年11月20日簽立│            │
│    │之票號THNO.556463 號（│            │
│    │票面金額：20萬元）本票│            │
│    │影本1 張及林文姬之國民│            │
│    │身分證正反面影本各1 份│            │
├──┼───────────┼──────┤
│4   │被害人陳諮誼於96年7 月│如偵查卷第36│
│    │4 日書立之借款收據（8 │至37頁      │
│    │萬元）影本1  張、於96 │            │
│    │年7 月4 日簽立之票號：│            │
│    │CH0000000號（票面金額 │            │
│    │：8 萬元）本票影本1 張│            │
│    │及陳諮誼之國民身分證正│            │
│    │反面影本1 份。        │            │
│    │                      │            │
├──┼───────────┼──────┤
│5   │被害人之夫曾世面於96年│如偵查卷第38│
│    │7 月4 日書立之借款收據│至39頁      │
│    │（8 萬元）影本1 張、於│            │
│    │96年7 月4 日簽立之票號│            │
│    │：CH0000000 號（票面金│            │
│    │額：8  萬元）本票影本1│            │
│    │張及曾世面汽車駕照正面│            │
│    │影本各1 份            │            │
├──┼───────────┼──────┤
│6   │被害人陳諮誼之兄陳國雄│如偵查卷第41│
│    │於96年7 月4 日書立之借│至42頁      │
│    │款收據（8  萬元）影本1│            │
│    │張、於96 年7 月4 日簽 │            │
│    │立之票號：CH0000000 號│            │
│    │（票面金額：8 萬元）本│            │
│    │票影本1 紙及陳國雄之國│            │
│    │民身分證正反面影本1 份│            │
├──┼───────────┼──────┤
│7   │被害人林國權於97年6 月│如偵查卷第45│
│    │14日書立之借款收據（3 │頁、第48至49│
│    │萬元）影本1 份、於97年│頁          │
│    │6 月14日簽立之票號WG20│            │
│    │51305 號（票面金額：3 │            │
│    │萬元）本票影本1 份及林│            │
│    │國權之國民身分證正反面│            │
│    │影本1 份、林國權所有之│            │
│    │車牌號碼0489-KY 號自小│            │
│    │客車行車執照正反面影本│            │
│    │1份                   │            │
├──┼───────────┼──────┤
│8   │被害人林國權之妻許金花│如偵查卷第45│
│    │於97年6 月14日書立之借│頁、第48頁、│
│    │款收據（3  萬元）影本1│第50頁。    │
│    │份、於97年6月14日簽立 │            │
│    │之票號WG0000000 號（票│            │
│    │面金額：3 萬元）本票影│            │
│    │本1 份及許金花之國民身│            │
│    │分證正反面影本1 份。  │            │
├──┼───────────┼──────┤
│9   │新竹市政府營利事業登記│如偵查卷第28│
│    │證1張                 │頁          │
│    │                      │            │
├──┼───────────┼──────┤
│10  │案外人何秀棉簽立之借據│            │
│    │（140 萬）、本票（票號│            │
│    │TH0000000 ）影本各1 張│            │
│    │                      │            │
├──┼───────────┼──────┤
│11  │案外人王艾婕簽立之借據│            │
│    │（10萬元）、本票（票號│            │
│    │WG0000000  號）影本各1│            │
│    │張及案外人王艾婕之國民│            │
│    │身分證影本1份         │            │
└──┴───────────┴──────┘